---
title: "EDA Futuro del Trabajo"
authors: "Felipe Masís Calderón y Dayana Xie Li"
output:
  html_document:
    df_print: paged
---
```{r setup, include=FALSE}
# Configuración inicial
knitr::opts_chunk$set(echo = FALSE, warning = FALSE, message = FALSE)

# Cargar librerías
library(readr)
library(plotly)


# Lectura de datos
data <- read.csv("data/ai_job_replacement_2020_2026_v2.csv")
```

# ¿En qué medida la inteligencia artificial está afectando el mercado laboral?

## Introducción

## Descripción del Problema

## Definición de la Fuente de Datos

## Descripción Detallada y Explicación

```{r}
# prueba para comprobar los datos
head(data)
```
• Gráfica 1: Impacto directo en salarios y riesgo de automatización.
Efectos económicos inmediatos (salarios).

```{r}
multifig1 <- plot_ly(
  data = data,
  x = ~automation_risk_percent,
  y = ~ai_replacement_score,
  z = ~salary_change_percent,
  type = "scatter3d",
  mode = "markers",
  marker = list(
    size = ~salary_before_usd / 1000,   # tamaño proporcional al salario antes
    color = ~salary_after_usd,          # color según salario después
    colorscale = "Viridis",
    showscale = TRUE
  ),
  text = ~paste("Job:", job_role,
                "<br>Industry:", industry,
                "<br>Country:", country)
)

multifig1 <- multifig1 %>% layout(
  scene = list(
    xaxis = list(title = "Riesgo de automatización (%)"),
    yaxis = list(title = "Score de reemplazo IA"),
    zaxis = list(title = "Cambio salarial (%)")
  ),
  title = "Impacto de la IA en Salarios y Riesgo de automatización"
)

multifig1
```

• Gráfica 2: Presión de reskilling y disrupción por industria.
Transformación estructural por industria.

```{r}

multifig2 <- plot_ly(
  type = 'scatterpolar',
  fill = 'toself'
)

industries <- unique(data$industry)

for (ind in industries) {
  subset <- data[data$industry == ind, ]
  multifig2 <- multifig2 %>% add_trace(
    r = c(mean(subset$skill_gap_index),
          mean(subset$skill_demand_growth_percent),
          mean(subset$reskilling_urgency_score),
          mean(subset$ai_disruption_intensity),
          mean(subset$wage_volatility_index)),
    theta = c("Brecha de habilidades", 
              "Crecimiento demanda de skills", 
              "Urgencia de reskilling", 
              "Disrupción IA", 
              "Volatilidad salarial"),
    name = ind
  )
}

multifig2 <- multifig2 %>% layout(
  polar = list(
    radialaxis = list(visible = TRUE, range = c(0,100))
  ),
  title = "Presión de Reskilling y Disrupción Tecnológica por Industria"
)

multifig2
```

• Gráfica 3: Relación entre educación, adopción tecnológica y posibilidad de trabajo remoto.
Factores sociales y educativos que condicionan la adaptación laboral.

```{r}

# Parallel coordinates plot
multifig3 <- plot_ly(
  data = data,
  type = 'parcoords',
  line = list(color = ~automation_risk_percent,
              colorscale = 'Viridis',
              showscale = TRUE),
  dimensions = list(
    list(range = c(0,100),
         label = "Riesgo de automatización (%)",
         values = data$automation_risk_percent),
    list(range = c(0,10),
         label = "Nivel de adopción IA",
         values = as.numeric(factor(data$ai_adoption_level))),
    list(range = c(0,100),
         label = "Viabilidad remota",
         values = data$remote_feasibility_score),
    list(range = c(0,100),
         label = "Presión de transición de skills",
         values = data$skill_transition_pressure),
    list(range = c(1,3),
         label = "Nivel educativo",
         values = as.numeric(factor(data$education_requirement_level)))
  )
)

multifig3 <- multifig3 %>% layout(
  title = "Educación, adopción de IA y viabilidad del trabajo remoto"
)

multifig3
```



## Conclusiones
