---
title: "EDA Futuro del Trabajo"
authors: "Felipe Masís Calderón y Dayana Xie Li"
output:
  html_document:
    theme: flatly
    df_print: paged
---
```{r setup, include=FALSE}
# Configuración inicial
knitr::opts_chunk$set(echo = FALSE, warning = FALSE, message = FALSE)

# Cargar librerías
library(readr)
library(plotly)
library(dplyr)
library(ggplot2)


# Lectura de datos
data <- read.csv("data/ai_job_replacement_2020_2026_v2.csv")
```

# ¿En qué medida la inteligencia artificial está afectando el mercado laboral?

## Introducción
La inteligencia artificial (IA) está transformando el mercado laboral a una velocidad sin precedentes. Lo que hace unos años era un tema de debate teórico, hoy es una realidad que impacta directamente en la empleabilidad, los salarios y las habilidades requeridas en casi todos los sectores. Haciendo que surjan preguntas como ¿La IA nos va a reemplazar?, ¿Todos los empleos se verán afectados?, entre otras preguntas.
Esta transformación genera incertidumbre, pero también abre oportunidades para quienes logran adaptarse. Comprender la magnitud y las características de este cambio es fundamental para anticipar sus efectos y diseñar estrategias de formación y política laboral efectivas.

El presente análisis exploratorio de datos (EDA) busca entender a profundidad el futuro del trabajo en la era de la IA por medio de un dataset que contiene información detallada de cientos de perfiles profesionales, abarcando variables como el riesgo de automatización, la evolución salarial, la brecha de habilidades, el nivel de adopción de IA y características contextuales como industria, país y nivel educativo. A través de este análisis, se busca responder a una pregunta central que guía toda la exploración: ¿En qué medida la inteligencia artificial está afectando el mercado laboral?


## Descripción del Problema
El avance de la inteligencia artificial ha introducido una serie de cambios estructurales en el mercado laboral que aún no se comprenden completamente. Si bien existe una percepción general de que la IA puede reemplazar empleos, la realidad es más compleja: algunos trabajos desaparecen, otros se transforman y muchos nuevos surgen en el proceso. Esto plantea un problema central: no solo se trata de determinar si la IA sustituye empleos, sino de entender cómo los está transformando.

Uno de los principales desafíos radica en la heterogeneidad del impacto. No todos los sectores ni todos los roles se ven afectados de la misma manera. Mientras algunos trabajos presentan un alto riesgo de automatización, otros mantienen una relativa estabilidad debido a la necesidad de habilidades humanas difíciles de replicar, como la creatividad, la empatía o la toma de decisiones complejas. Al mismo tiempo, variables como el cambio salarial, la volatilidad económica y la necesidad de recapacitación añaden nuevas capas de complejidad al análisis.

En este contexto, surge la necesidad de explorar cómo se relacionan estos factores entre sí. ¿Existe una relación directa entre el riesgo de automatización y la disminución salarial? ¿Los trabajos más expuestos a la IA requieren necesariamente una mayor adaptación de habilidades? ¿Qué papel juegan factores como la industria o la posibilidad de trabajo remoto en este proceso?

Este proyecto aborda estas preguntas desde una perspectiva exploratoria, buscando identificar patrones, tendencias y posibles anomalías en los datos. Más que ofrecer respuestas definitivas, el objetivo es construir una comprensión más profunda del fenómeno, permitiendo visualizar cómo la inteligencia artificial está reconfigurando el mundo laboral en múltiples dimensiones.

## Definición de la Fuente de Datos
Para llevar a cabo este análisis, se utiliza un conjunto de datos titulado “Future of Work in the Age of AI (2020–2026)”, el cual recopila información sobre distintos roles laborales en múltiples industrias y países a lo largo del tiempo. Este dataset permite observar cómo han evolucionado diversas variables clave en el contexto de la adopción de inteligencia artificial.

El conjunto de datos incluye información detallada sobre cientos de perfiles profesionales, considerando variables como el porcentaje de riesgo de automatización, los cambios salariales asociados a la adopción de IA, la volatilidad de los ingresos, así como indicadores relacionados con la adaptación laboral, como la urgencia de recapacitación y la presión por la transición de habilidades. Además, incorpora variables contextuales como la industria, el país, el nivel educativo requerido y la viabilidad de trabajo remoto.

Una de las principales fortalezas de esta fuente de datos es su carácter multidimensional, lo que permite analizar no solo variables de forma aislada, sino también las interacciones entre ellas. Esto resulta especialmente útil en un contexto como el del mercado laboral, donde los cambios no ocurren de manera independiente, sino como parte de un sistema complejo de relaciones.

Cabe destacar que, al tratarse de un dataset de carácter exploratorio, los datos deben interpretarse como una representación aproximada de tendencias generales y no como valores absolutos. Sin embargo, su riqueza en variables y su cobertura temporal lo convierten en una base sólida para identificar patrones relevantes y generar hipótesis sobre el impacto de la inteligencia artificial en el futuro del trabajo.

## Descripción Detallada y Explicación
Para comprender el impacto de la inteligencia artificial en el mercado laboral, el primer paso es explorar cada variable de forma individual. Antes de buscar relaciones o patrones complejos, es necesario conocer cómo se distribuyen los datos por sí solos, qué proporciones existen entre categorías y dónde se concentran los valores. Este punto de partida permite construir una base sólida sobre la cual irán tomando sentido las visualizaciones más complejas que siguen.

El primer aspecto a observar es cómo se distribuyen los empleos según su nivel de riesgo de automatización de forma categórica. Esta gráfica de barras muestra la cantidad de registros clasificados en tres categorías: bajo, medio y alto riesgo. La altura de cada barra permite comparar directamente cuántos empleos pertenecen a cada grupo.

```{r}
risk_counts <- data %>%
  count(automation_risk_category) %>%
  mutate(automation_risk_category = factor(automation_risk_category,
                                            levels = c("Low", "Medium", "High")))

fig_bar <- plot_ly(risk_counts,
                   x = ~automation_risk_category,
                   y = ~n,
                   type = 'bar',
                   color = ~automation_risk_category,
                   colors = c("Low" = "#2ecc71",
                              "Medium" = "#f39c12",
                              "High" = "#e74c3c"),
                   text = ~n,
                   textposition = 'outside',
                   hovertemplate = paste("Categoría: %{x}<br>Cantidad: %{y}<extra></extra>")) %>%
  layout(title = "Distribución de empleos por categoría de riesgo de automatización",
         xaxis = list(title = "Categoría de riesgo"),
         yaxis = list(title = "Cantidad de registros"),
         showlegend = FALSE)

fig_bar
```

Las tres categorías presentan una distribución relativamente equilibrada, con una leve predominancia de los empleos clasificados como riesgo alto y medio sobre los de riesgo bajo. Esto indica que la mayoría de los roles analizados se encuentran en una zona de vulnerabilidad considerable frente a la automatización, lo cual sitúa el debate no en si la IA afecta el mercado laboral, sino en qué medida y bajo qué condiciones lo hace.

Sin embargo, las categorías por sí solas no revelan la magnitud real del riesgo dentro de cada grupo. Para entender cómo se distribuye ese riesgo de forma continua, el siguiente histograma desglosa el espectro completo en intervalos y muestra cuántos empleos caen en cada rango.

```{r}
fig_hist <- plot_ly(data,
                    x = ~automation_risk_percent,
                    type = 'histogram',
                    nbinsx = 30,
                    marker = list(color = '#3498db',
                                  line = list(color = 'white', width = 0.5)),
                    hovertemplate = paste("Rango: %{x}<br>Cantidad: %{y}<extra></extra>")) %>%
  layout(title = "Distribución del riesgo de automatización",
         xaxis = list(title = "Riesgo de automatización (%)"),
         yaxis = list(title = "Cantidad de empleos"),
         bargap = 0.05)

fig_hist
```

La distribución muestra una forma asimétrica con sesgo hacia la derecha: los empleos se concentran progresivamente entre el 25% y el 75% de riesgo, alcanzando su punto más alto alrededor del 50-60%, para luego caer a partir del 77%. Esto confirma que pocos empleos escapan completamente a la amenaza de automatización, pero también que muy pocos enfrentan un riesgo extremo cercano al 100%. La mayor parte del mercado laboral analizado opera en una zona de riesgo medio-alto, lo que plantea un escenario de transformación gradual más que de sustitución masiva e inmediata.

Para cerrar esta primera exploración individual, vale la pena preguntarse: ¿cómo ha afectado económicamente la adopción de IA a los trabajadores? Esta gráfica de pastel clasifica los empleos en tres grupos según la dirección de su cambio salarial: aquellos cuyo salario subió más de un 5%, los que bajaron más de un 5%, y los que se mantuvieron sin cambios significativos.

```{r}
salary_cats <- data %>%
  mutate(salary_direction = case_when(
    salary_change_percent > 5  ~ "Subió",
    salary_change_percent < -5 ~ "Bajó",
    TRUE                       ~ "Sin cambio significativo"
  )) %>%
  count(salary_direction)

fig_pie <- plot_ly(salary_cats,
                   labels = ~salary_direction,
                   values = ~n,
                   type = 'pie',
                   textinfo = 'label+percent',
                   hovertemplate = paste("Categoría: %{label}<br>Cantidad: %{value}<br>Porcentaje: %{percent}<extra></extra>"),
                   marker = list(colors = c("#e74c3c", "#2ecc71", "#95a5a6"))) %>%
  layout(title = "Distribución del cambio salarial tras la adopción de IA")

fig_pie
```

La distribución muestra que aproximadamente un 31% de los empleos experimentaron una subida salarial considerable y un 30.6% una bajada, mientras que el grupo más numeroso, con un 38.4%, se mantuvo sin cambios relevantes. Este equilibrio relativo entre subidas y bajadas es en sí mismo un hallazgo significativo: contrario a la narrativa más pesimista sobre el impacto de la IA, los datos no respaldan una caída salarial generalizada. Para la mayoría de los trabajadores, la adopción de inteligencia artificial no ha implicado una pérdida económica directa, al menos no de forma inmediata o uniforme.

Sin embargo, estos promedios globales pueden estar ocultando diferencias importantes. Un trabajador del sector salud, un programador en tecnología y un operario en manufactura no enfrentan la misma realidad frente a la automatización, y es razonable suponer que sus trayectorias salariales tampoco siguen el mismo patrón. El impacto económico de la IA probablemente no se distribuye de forma homogénea entre industrias, sino que responde a las particularidades de cada sector: el tipo de tareas que lo componen, el grado de digitalización alcanzado y la velocidad con que la automatización ha penetrado en sus procesos productivos.

Para explorar esta heterogeneidad, el siguiente paso es cruzar el riesgo de automatización con la industria de cada empleo. La pregunta que guía esta nueva visualización es concreta: ¿todas las industrias se ven afectadas de la misma manera, o algunas concentran una mayor proporción de empleos en las categorías de mayor vulnerabilidad? La siguiente gráfica de barras agrupadas ofrece una respuesta visual a esa pregunta, mostrando para cada sector cuántos empleos pertenecen a cada categoría de riesgo: bajo, medio y alto.
```{r}
risk_industry <- data %>%
  count(industry, automation_risk_category) %>%
  mutate(automation_risk_category = factor(automation_risk_category,
                                            levels = c("Low", "Medium", "High")))

fig_grouped <- plot_ly(risk_industry,
                       x = ~industry,
                       y = ~n,
                       color = ~automation_risk_category,
                       colors = c("Low" = "#2ecc71",
                                  "Medium" = "#f39c12",
                                  "High" = "#e74c3c"),
                       type = 'bar',
                       hovertemplate = paste("Industria: %{x}<br>Cantidad: %{y}<extra></extra>")) %>%
  layout(title = "Distribución del riesgo de automatización por industria",
         xaxis = list(title = "Industria"),
         yaxis = list(title = "Cantidad de empleos"),
         barmode = 'group',
         legend = list(title = list(text = "Categoría de riesgo")))

fig_grouped
```

En todas las industrias predomina la categoría de riesgo medio, seguida del riesgo alto y luego el bajo. Este patrón se repite de forma consistente sin importar el sector, lo que confirma que el riesgo de automatización no es un fenómeno concentrado en industrias específicas sino una presión transversal que atraviesa el mercado laboral en su conjunto. Ninguna industria escapa a esta dinámica, aunque sectores como energía y finanzas muestran una proporción ligeramente mayor de empleos en riesgo alto en comparación con los demás.

Ahora bien, saber que el riesgo es transversal no responde todavía si ese riesgo tiene consecuencias concretas para los trabajadores. Una de las más directas es la presión para recapacitarse. La siguiente gráfica de densidad muestra la distribución de la urgencia de recapacitación para cada categoría de riesgo, permitiendo ver si los trabajadores más expuestos a la automatización enfrentan también una mayor presión para actualizar sus habilidades.

```{r}
fig_density <- plot_ly(alpha = 0.6)

colores <- c("Low" = "#2ecc71", "Medium" = "#f39c12", "High" = "#e74c3c")

for (cat in c("Low", "Medium", "High")) {
  df_cat <- data %>% filter(automation_risk_category == cat)
  dens <- density(df_cat$reskilling_urgency_score)
  
  fig_density <- fig_density %>%
    add_trace(x = dens$x,
              y = dens$y,
              type = 'scatter',
              mode = 'lines',
              fill = 'tozeroy',
              name = cat,
              line = list(color = colores[cat]),
              fillcolor = paste0(colores[cat], "40"),
              hovertemplate = paste("Urgencia:", round(dens$x, 1),
                                    "<br>Densidad:", round(dens$y, 4),
                                    "<extra>", cat, "</extra>"))
}

fig_density <- fig_density %>%
  layout(title = "Distribución de la urgencia de recapacitación por categoría de riesgo",
         xaxis = list(title = "Urgencia de recapacitación"),
         yaxis = list(title = "Densidad"),
         legend = list(title = list(text = "Categoría de riesgo")))

fig_density
```

Las tres distribuciones presentan formas similares pero desplazadas claramente hacia la derecha conforme aumenta el riesgo. Los empleos de bajo riesgo se concentran alrededor de una urgencia de 25 puntos, los de riesgo medio alrededor de 35 y los de alto riesgo cerca de 46. El escaso solapamiento entre las curvas confirma que existe una relación directa y consistente: a mayor riesgo de automatización, mayor es la presión que enfrentan los trabajadores para recapacitarse. Este hallazgo conecta directamente con lo que se explorará a continuación, donde el análisis se amplía para incorporar simultáneamente múltiples dimensiones del impacto de la IA en el mundo laboral.

Al explorar la relación entre el riesgo de automatización y los cambios salariales, nos encontramos con un panorama revelador. En esta visualización, cada punto representa un rol laboral; su posición horizontal indica el porcentaje estimado de automatización, mientras que la vertical refleja la variación salarial tras la adopción de inteligencia artificial. El tamaño de cada punto añade una tercera dimensión: la volatilidad de los salarios en ese puesto. Además, los colores distinguen los sectores industriales, y es posible aislar cada industria para estudiarla de manera independiente, facilitando la comparación entre ellas.


```{r}
multifig1 <- plot_ly(data, 
        x = ~automation_risk_percent, 
        y = ~salary_change_percent, 
        size = ~wage_volatility_index,
        color = ~industry,  # o ~automation_risk_category
        text = ~paste("Puesto:", job_role, 
                      "<br>País:", country,
                      "<br>Urgencia de recapacitación:", reskilling_urgency_score),
        hoverinfo = "text+x+y",
        type = 'scattergl',   
        mode = 'markers',
        sizes = c(10, 80)) %>%
  layout(title = "Relación entre riesgo de automatización y cambio salarial",
         xaxis = list(title = "Riesgo de automatización (%)"),
         yaxis = list(title = "Cambio salarial (%)"))

multifig1
```

Al mirar hacia la derecha, donde el riesgo es más alto, encontramos una mezcla interesante: algunos puestos muestran cambios salariales positivos, otros negativos, y entre ellos destacan roles como los representantes de servicio al cliente (customer support rep) y los conductores de camión (truck driver). En estos casos, la urgencia de recapacitación es alta, independientemente de si su salario subió o bajó. Esto sugiere que, aunque el riesgo de automatización sea elevado, el impacto económico puede variar, pero la necesidad de actualizar habilidades se mantiene como una constante.

Otro detalle interesante es cómo se comporta la urgencia de recapacitación a medida que aumenta el riesgo. En general, cuando el riesgo es bajo, la urgencia también tiende a ser baja, a medida que el riesgo crece, la urgencia va subiendo. Sin embargo, hay puestos con riesgo alto que no tienen una urgencia tan alta, pero la tendencia es clara. Esto sugiere que los trabajadores en empleos más expuestos a la IA sienten (o se les exige) una mayor presión para actualizarse.

En cuanto al rango de los datos, todos los puntos se concentran entre el 5% y el 95% de riesgo. No hay empleos con riesgo 0% ni 100%, lo cual tiene sentido: ningún trabajo está completamente a salvo de la automatización ni totalmente condenado a desaparecer. Dentro de ese espectro, las industrias de salud, manufactura, transporte y tecnología muestran un patrón parecido: la mayoría de sus puestos se concentran entre el 20% y el 80% de riesgo, y los cambios salariales se mueven entre una caída del 20% y un aumento del 20%. Aunque son sectores muy distintos, comparten ese rango común. Un mismo rol puede tener comportamientos distintos en diferentes lugares, lo que nos recuerda que el impacto de la IA no solo depende del tipo de trabajo, sino también del contexto donde se desempeña.

Profundizando en las industrias destacadas anteriormente, el análisis con promedios nos ofrece una visión más clara y menos fragmentada de la evolución de la urgencia de recapacitación.

En tecnología, el promedio de urgencia se mantiene consistentemente alto, lo que confirma que este sector es el más expuesto a la presión de actualización. La innovación constante obliga a que incluso los puestos con riesgo medio o bajo mantengan una urgencia elevada, reflejando que la recapacitación aquí no es una opción, sino una condición estructural de empleabilidad.

En salud, los valores promedio muestran una urgencia creciente pero más moderada. Aunque la automatización no reemplaza la dimensión humana del cuidado, la digitalización de procesos clínicos y administrativos empuja a los trabajadores hacia nuevas competencias digitales. El promedio suaviza las diferencias entre roles, pero deja claro que la tendencia es ascendente y sostenida.

La manufactura presenta una evolución más irregular: los promedios revelan picos de urgencia que coinciden con momentos de fuerte inversión en automatización industrial. Esto sugiere que la recapacitación en este sector no es lineal, sino que responde a ciclos de innovación tecnológica. El promedio ayuda a visualizar que, aunque algunos puestos pueden tener urgencia baja, el conjunto del sector se desplaza hacia niveles medios y altos.

En transporte, los promedios muestran que la urgencia de recapacitación casi se mantiene durante los años, pero se ve afectada por un pico de incremento en el 2025, pero volviendo a mantenerse en el margen.

En conjunto, el análisis con promedios confirma que la urgencia de recapacitación es un fenómeno transversal y progresivo. Aunque cada industria tiene su propio ritmo y dinámica, todas convergen en una misma conclusión: la inteligencia artificial redefine las trayectorias laborales y convierte la actualización de habilidades en el verdadero denominador común del futuro del trabajo.
```{r}
# Industrias seleccionadas
industrias_sel <- c("Technology", "Healthcare", "Manufacturing", "Transportation")

data_ind <- data %>%
  filter(industry %in% industrias_sel) %>%
  group_by(industry, year, automation_risk_category) %>%
  summarise(
    reskilling_urgency_score = mean(reskilling_urgency_score, na.rm = TRUE),
    .groups = "drop"
  )
# Crear lista de plots
plots_ind <- lapply(industrias_sel, function(ind) {
  df_ind <- data_ind %>% filter(industry == ind)
  
  plot_ly(
    df_ind,
    x = ~year,
    y = ~reskilling_urgency_score,
    color = ~automation_risk_category,
    type = 'scatter',
    mode = 'lines+markers',
    text = ~paste(
      "Año:", year,
      "<br>Urgencia:", reskilling_urgency_score,
      "<br>Riesgo:", automation_risk_category
    ),
    hoverinfo = "text",
    showlegend = TRUE
  )
})

# Parámetros del layout
ncols <- 2
nrows <- ceiling(length(plots_ind) / ncols)

# Crear subplot
facet_ind <- subplot(
  plots_ind,
  nrows = 2,
  shareX = TRUE,
  shareY = TRUE,
  margin = 0.1
)

# Crear anotaciones (títulos por panel)
annotations <- list()

for (i in seq_along(industrias_sel)) {
  col <- (i - 1) %% ncols
  row <- floor((i - 1) / ncols)
  
  annotations[[i]] <- list(
    text = paste0("<b>", industrias_sel[i], "</b>"),
    x = (col + 0.5) / ncols,
    y = 1 - (row / nrows) + 0.02,
    xref = "paper",
    yref = "paper",
    showarrow = FALSE,
    font = list(size = 14)
  )
}

facet_ind <- facet_ind %>%
  layout(
    title = "Evolución de la urgencia de recapacitación por industria",
    annotations = annotations,
    
    # Ejes X
    xaxis = list(title = "Año"),
    xaxis2 = list(title = "Año"),
    xaxis3 = list(title = "Año"),
    xaxis4 = list(title = "Año"),
    
    # Ejes Y
    yaxis = list(title = "Urgencia recapacitación", range = c(0, 100)),
    yaxis2 = list(title = "Urgencia recapacitación", range = c(0, 100)),
    yaxis3 = list(title = "Urgencia recapacitación", range = c(0, 100)),
    yaxis4 = list(title = "Urgencia recapacitación", range = c(0, 100))
  )
facet_ind
```


Siguiendo el hilo de lo que se descubrió anteriormente, ahora podemos adentrarnos en cómo ese riesgo se relaciona con otras facetas del mundo laboral. En esta nueva visualización, cada puesto se dibuja como una línea que cruza cinco ejes: el riesgo de automatización, la volatilidad salarial, la urgencia de recapacitación, la presión por actualizar habilidades y la viabilidad para trabajar de forma remota. 

Las líneas más claras, que representan los empleos con mayor riesgo, se acumulan en los valores más altos de urgencia y presión. Esto confirma lo que ya intuíamos: los trabajos más amenazados por la IA son también aquellos donde más apremia aprender nuevas competencias. Pero lo que resulta llamativo es que, en el eje de volatilidad salarial, encontramos una situación distinta. Aquí, las líneas oscuras (bajo riesgo) también llegan a valores altos, es decir, hay puestos que, aunque poco expuestos a la automatización, sufren una inestabilidad económica considerable. Esa volatilidad no es exclusiva de los empleos en riesgo, y quizás responde a otros factores como la estacionalidad o la precariedad propia de ciertos sectores.

Al mirar el último eje, la viabilidad remota, las líneas claras (alto riesgo) son las que alcanzan los puntajes más altos en trabajo a distancia, mientras que las oscuras (bajo riesgo) se concentran en valores bajos como una minoría. Esto sugiere que muchos de los empleos que pueden realizarse desde casa son precisamente aquellos que la IA podría automatizar con mayor facilidad, mientras que los trabajos más seguros suelen requerir presencia física. 

```{r}

multifig2 <- plot_ly(
  data = data,
  type = 'parcoords',
  line = list(color = ~automation_risk_percent,
              colorscale = 'Viridis',
              showscale = TRUE,
              colorbar = list(title = "Riesgo (%)")),
  dimensions = list(
    list(range = c(0, 100),
         label = "Riesgo de automatización (%)",
         values = ~automation_risk_percent),
    list(range = c(0, 50),
         label = "Volatilidad salarial",
         values = ~wage_volatility_index),
    list(range = c(0, 100),     
         label = "Urgencia de recapacitación",
         values = ~reskilling_urgency_score),
    list(range = c(0, 100),
         label = "Presión de transición de skills",
         values = ~skill_transition_pressure),
    list(range = c(0, 100),
         label = "Viabilidad remota",
         values = ~remote_feasibility_score)
  )
) %>%
  layout(title = "Perfiles de empleo: riesgo, impacto salarial y adaptación")

multifig2
```

Para cerrar el análisis, se presenta una gráfica compuesta que integra en una sola visualización las tres variables que han guiado este informe: el riesgo de automatización, el cambio salarial y la urgencia de recapacitación. Si bien estas variables ya fueron exploradas de forma individual y cruzada en secciones anteriores, aquí se retoman bajo una transformación común: cada una fue normalizada a una escala de 0 a 1, lo que permite compararlas directamente sin que las diferencias de magnitud entre ellas distorsionen la lectura. De este modo, lo que se observa no son valores absolutos, sino la forma y el comportamiento relativo de cada distribución.

Lo que revela esta superposición es revelador. El riesgo de automatización presenta la distribución más amplia y achatada de las tres, lo que confirma que los empleos analizados se dispersan a lo largo de todo el espectro de vulnerabilidad, sin concentrarse en un punto extremo. El cambio salarial, por su parte, muestra la curva más estrecha y elevada, lo que indica que la mayoría de los trabajadores experimentó variaciones salariales moderadas y similares entre sí, con poca dispersión. La urgencia de recapacitación ocupa una posición intermedia: más concentrada que el riesgo, pero más dispersa que el salario, reflejando que la presión formativa varía considerablemente según el perfil del empleo.

Leer estas tres curvas juntas cierra el hilo narrativo del análisis: la IA impacta el mercado laboral de forma desigual según la dimensión que se observe. Mientras el riesgo se distribuye ampliamente, el efecto económico tiende a moderarse para la mayoría, y la necesidad de adaptación formativa emerge como la variable más heterogénea y, por tanto, la más determinante para entender cómo cada trabajador enfrenta la transformación tecnológica.


```{r}
# Normalización (min-max)
normalize <- function(x) {
  (x - min(x, na.rm = TRUE)) / (max(x, na.rm = TRUE) - min(x, na.rm = TRUE))
}

data_comp <- data %>%
  mutate(
    risk_norm = normalize(automation_risk_percent),
    salary_norm = normalize(salary_change_percent),
    reskill_norm = normalize(reskilling_urgency_score)
  )

# Crear densidades manuales
dens_risk <- density(data_comp$risk_norm)
dens_salary <- density(data_comp$salary_norm)
dens_reskill <- density(data_comp$reskill_norm)

# Plot compuesto
fig_comp <- plot_ly() %>%
  add_trace(x = dens_risk$x, y = dens_risk$y,
            type = 'scatter', mode = 'lines',
            name = 'Riesgo de automatización',
            line = list(color = '#e74c3c'),
            fill = 'tozeroy',
            opacity = 0.5) %>%
  
  add_trace(x = dens_salary$x, y = dens_salary$y,
            type = 'scatter', mode = 'lines',
            name = 'Cambio salarial',
            line = list(color = '#3498db'),
            fill = 'tozeroy',
            opacity = 0.5) %>%
  
  add_trace(x = dens_reskill$x, y = dens_reskill$y,
            type = 'scatter', mode = 'lines',
            name = 'Urgencia de recapacitación',
            line = list(color = '#2ecc71'),
            fill = 'tozeroy',
            opacity = 0.5) %>%
  
  layout(
    title = "Comparación compuesta de distribuciones normalizadas",
    xaxis = list(title = "Valor normalizado"),
    yaxis = list(title = "Densidad"),
    legend = list(title = list(text = "Variables"))
  )

fig_comp
```


## Conclusiones

El análisis exploratorio realizado permite responder con mayor profundidad la preguntaque guió este proyecto: ¿en qué medida la inteligencia artificial está afectando el mercado laboral? La respuesta no es simple ni uniforme, pero los datos apuntan a una conclusión clara: la IA está transformando el mercado laboral de forma transversal, progresiva y multidimensional, con efectos que varían según la dimensión que se analice.

En términos de riesgo, la mayoría de los empleos analizados se sitúa en una zona de vulnerabilidad media-alta, sin que ninguna industria escape a esta presión. No se trata de un fenómeno concentrado en sectores específicos, sino de una fuerza que atraviesa transversalmente el mercado laboral. Esto desmiente la idea de que solo ciertos trabajos 
"de baja calificación" están en riesgo: la exposición a la automatización es amplia y heterogénea.

En el plano económico, la IA no ha generado una caída salarial generalizada, sino efectos diferenciados que dependen del rol, la industria y el contexto.

La dimensión donde el impacto resulta más consistente y directa es la formativa. A mayor  riesgo de automatización, mayor urgencia de recapacitación, y esta relación se mantiene independientemente del sector o del país. Los empleos más expuestos a la IA son también los que más presión formativa enfrentan, lo que convierte la actualización de habilidades en el verdadero eje del futuro del trabajo. Sectores como tecnología lideran esta presión de forma estructural, mientras que manufactura y transporte la experimentan de manera más cíclica.

Finalmente, más allá de los hallazgos específicos de cada visualización, este análisis deja en evidencia que el impacto de la inteligencia artificial en el mercado laboral no puede leerse en una sola dimensión. El riesgo existe y es amplio, pero no se traduce automáticamente en pérdidas económicas ni en desempleo masivo. Lo que sí genera, de forma consistente y creciente en todos los sectores analizados, es una presión sostenida hacia la adaptación: aprender nuevas habilidades, asumir nuevos roles y mantenerse empleable en un entorno que evoluciona más rápido que los sistemas de formación diseñados para preparar a las personas.

Volviendo a la pregunta central que guió todo el proyecto, ¿en qué medida la inteligencia artificial está afectando el mercado laboral?, la respuesta que emerge de los datos es clara pero matizada: la IA no está eliminando el trabajo, lo está redefiniendo. Y esa redefinición no ocurre de golpe ni de forma uniforme, sino de manera gradual, diferenciada y profundamente ligada al tipo de rol, la industria y el contexto en el que cada trabajador se desempeña.

En ese sentido, comprender este fenómeno exige abandonar las narrativas simplistas de "empleos perdidos versus empleos ganados" y adoptar una mirada más compleja. Los datos no predicen el futuro, pero sí trazan con claridad el terreno sobre el que se está construyendo: uno donde la capacidad de adaptarse ya no es una ventaja competitiva, sino una condición estructural del trabajo en la era de la inteligencia artificial.